最高法院刑事判決　　　　　　　　　　　　　　　九十一年度台上字第二八八二號
　　上　 訴　 人　台灣高等法院檢察署檢察官
　　上訴人即被告　甲○○
　　　　　　　　　乙○○
　　　　　　　　　丙○○
右上訴人等因被告等強盜案件，不服台灣高等法院中華民國八十九年三月三日第二審
判決（八十八年度上訴字第四六八二號，起訴案號：台灣板橋地方法院檢察署八十八
年度偵字第四五九○號），提起上訴，本院判決如左：
    主  文
原判決撤銷，發回台灣高等法院。
    理  由
本件原判決認定上訴人甲○○、乙○○、丙○○共同意圖為自己不法所有，於民國八
十八年二月十日一時許，搭乘甲○○於日前竊得之ＥＮ｜一九三一號自用小客車（石
某竊盜部分業經第一審法院判刑確定）同往台北縣新莊市○○路某五金行，由甲○○
購得二支西瓜刀，作為強盜之工具，隨即由乙○○駕駛竊得之自用小客車搭載甲○○
、丙○○沿路找尋下手目標，同日凌晨五時三十分許，途經台北縣林口鄉○○○路九
十四巷口，見王裕民駕駛ＨＧ｜六九四○號ＢＭＷ牌自用小客車因使用行動電話而停
靠路旁，乙○○乃駕車斜停於王裕民自用小客車左前方阻擋去路，由乙○○在旁守候
，甲○○則持西瓜刀一把抵住王裕民頸部，以此脅迫方式致使其不能抗拒後取走手中
之行動電話一支，再將王裕民自駕駛座押入後座，復與持西瓜刀及玩具手槍之丙○○
以槍械抵住王裕民頸部及頭部，致使不能抗拒，由甲○○再取走王裕民所有置於右後
座下方之手提包乙只，內有現金新台幣（下同）三十二萬元、客戶資料一本、花旗銀
行信用卡、華航貴賓卡各一張，得手後，三人即駕車逃逸，王裕民不甘受損，亦駕車
自後追趕，數次高速撞擊甲○○等人駕乘之小客車，致乙○○駕駛之車輛失控而撞擊
路旁之垃圾車後棄車分頭逃逸，甲○○於逃逸中將所取得之上開手提包丟棄路旁。經
警方據報到現場處理，並在上開竊得之自用小客車內扣得西瓜刀二把、玩具手槍滑套
、槍管及王裕民所有之行動電話各一支（行動電話已發還被害人王裕民）等情，因而
撤銷第一審關於強盜部分之判決，改判論處甲○○、乙○○、丙○○共同意圖為自己
不法所有，以脅迫致使不能抗拒而取他人之物各罪刑，固非無見。
惟查(一)被告之自白，非出於強暴、脅迫、利誘、詐欺、違法羈押或其他不正之方法，
且與事實相符者，得為證據，刑事訴訟法第一百五十六條第一項定有明文。故被告之
自白，如非自由陳述，因其非屬適法之證據，即不能採為判決之基礎，故審理事實之
法院，遇有被告對於自白為刑求之抗辯時，應先於其他事實而為調查。原審係以乙○
○之警訊筆錄為論罪之依據，但乙○○於第一審審理中曾提出刑求之抗辯（見第一審
卷(一)第七頁、第七十八頁、第一二三頁，卷(二)第七十三頁），且依警方於八十八年二
月二十二日所拍攝乙○○之照片，顯示吳某臉部有多處瘀血傷（見偵查卷第七十七、
七十八頁），原審雖依制作警訊筆錄之警員呂鴻昌證稱：警訊筆錄係依乙○○之自由
陳述所制作，但對於乙○○致傷之原因，未詳加查證，遽以乙○○於警訊中之供述為
論罪之依據，調查職責，尚有未盡。(二)原判決認定甲○○三人強取王裕民之現款三十
二萬元、行動電話一支、客戶資料一份、信用卡及貴賓卡各一張，該行動電話業已發
還被害人，但就該三十二萬元並未追贓，乙○○、丙○○於警訊中供明：其等二人並
未分得贓款（見偵查卷五頁正面、八頁反面），被害人王裕民於審理中陳稱：「那天
我去吃尾牙，吃完後要回公司，車行至文化二路時，我要打電話回公司，正準備下車
撥電話時，被告的車子斜插到我的左前方……」等語（見第一審卷(一)第五十六頁），
則被害人是否確有攜帶巨款吃尾牙？如確有強取三十二萬元，該等贓款是否已廢失而
不存在，何以未為發還被害人之諭知，事實尚有未明，原審未加查證，遽行判決，自
不足昭折服。(三)按強暴即暴行，指以有形之暴行抑制人之反抗而言，強盜行為中盜匪
既持西瓜刀、玩具手槍抵住被害人之頸部，其已具體的以刀、槍接觸被害人之身體，
對被害人實施暴行，此與盜匪以刀、槍指著（未接觸被害人之身體）被害人尚屬有別
，應認此行為係屬強暴而非脅迫。原判決既認定甲○○、丙○○分持西瓜刀、玩具手
槍抵住王裕民頸部，使之不能抗拒而取去財物，其強盜行為之態樣應為強暴而非脅迫
，原審竟改判論處甲○○等人以脅迫致使不能抗拒而取他人之物各罪刑，即非妥適。
檢察官及甲○○、乙○○、丙○○上訴意旨分別指摘原判決不當，尚非全無理由，應
認有撤銷發回更審之原因。又懲治盜匪條例業經總統於九十一年一月三十日公布廢止
，同日修正公布刑法第三百二十八條條文，依刑法第二條第一項規定，自應就甲○○
、乙○○、丙○○行為時有效之懲治盜匪條例與裁判時之修正後刑法比較適用，案經
發回，併予指明。
據上論結，應依刑事訴訟法第三百九十七條、第四百零一條，判決如主文。
中      華      民      國    九十一    年      五      月    二十三    日
                              最高法院刑事第八庭
                                  審判長法官  莊  登  照
                                        法官  洪  明  輝
                                        法官  黃  一  鑫
                                        法官  魏  新  和
                                        法官  林  秀  夫
      右正本證明與原本無異
                                              書  記  官
中      華      民      國    九十一    年      五      月    二十九    日
